臺灣高等法院民事判決                 100年度家上字第53號
    上  訴  人  甲○○
    訴訟代理人  郭美春律師
    複代理  人  陳敬穆律師
    被上訴  人  乙○○
    訴訟代理人  黃憲男律師
上列當事人間請求離婚等事件，上訴人對於中華民國100年1月11
日臺灣宜蘭地方法院99年度婚字第92號第一審判決提起上訴，本
院於100年8月31日言詞辯論終結，判決如下：
    主  文
原判決廢棄。
被上訴人在第一審之訴駁回。
第一、二審訴訟費用由被上訴人負擔。
    事實及理由
一、被上訴人主張：兩造於77年9月28 日結婚，婚後感情尚融洽
    ，育有2子：丙○○（○○年○月○○日生，已成年）、次子丁○
    ○（○○年○月○日生，未成年）。因伊為職業軍人，兩人聚少
    離多，且上訴人個性強硬、無法溝通，雙方漸生裂痕。90年
    初，伊將母親接至宜蘭縣冬山鄉住處同住，婆媳相處不睦，
    業據2 子證述在卷，兩造關係因而日益惡化，曾發生口角並
    於街道互毆，情感破裂難以癒合，此後分房而居。93年間，
    兩造遷往羅東鎮○○街居住，雙方仍分房而居，上訴人對伊
    母之態度亦未改變，排斥伊母烹煮之晚餐，常常出言不遜；
    上訴人強硬個性依舊，堅持依己意擅斷而為，執意為2 子改
    名（丙○○原名丙○○、丁○○原名丁○○），另一再譏諷
    伊退休後是吃飽等死，伊始終隱忍，終因家中氣氛低迷冰冷
    無法忍受，曾與上訴人商討離婚事宜，惟上訴人不同意，遂
    於95年間自行遷住羅東鎮○○○路○○○巷○號房屋居住迄今，
    兩造形同陌路，婚姻難以維持，並無第三者存在。婚姻破綻
    係由上訴人對伊母之嫌惡引起，非伊之過失，兩造已就財產
    簽立協議處理完畢，爰依民法第1052 條第2項規定，請求判
    准被上訴人與上訴人離婚，兩造所生未成年子女丁○○之權
    利義務行使由被上訴人負擔等情。
    原審判決：（一）准被上訴人與上訴人離婚。（二）兩造所生次子丁
    ○○（○○年○月○日生）權利義務之行使或負擔由上訴人任之
    。（三）被上訴人在丁○○未滿18歲前，於通知上訴人情形下，
    得於每月之第2、4個星期六上午9 時起，前往上訴人住處與
    丁○○會面，並接丁○○外出，由被上訴人照顧至翌日，於
    下午5 時前送回上訴人住處；在丁○○滿18歲至成年之前，
    尊重丁○○之意願，由其決定與被上訴人或上訴人同住之時
    間及方式。
    被上訴人聲明：上訴駁回。
二、上訴人聲明：（一）原判決廢棄。（二）被上訴人在第一審之訴駁回
    。答辯略以：（一）被上訴人自軍中退休後長期賦閒在家，經濟
    重擔由伊負擔，伊為維護家庭完整且愛被上訴人甚深，不以
    為意，然被上訴人常因細故挑剔指摘伊，包括：睡覺打呼、
    車上講話、孩子改名、買熱水器與冰箱、未與被上訴人之母
    同桌吃飯等瑣事，伊百般隱忍。詎被上訴人竟稱無法負荷照
    顧母親重擔自行離家，讓教養子女、照顧母親、家庭生計責
    任由伊負擔，伊仍記取結婚誓言無怨無悔，兩造間並無難以
    維持婚姻之重大事由。（二）被上訴人於95年間離家至宜蘭縣羅
    東鎮○○○路○○○巷○號房屋居住，苟伊與婆婆戊○○○不合
    者，婆婆何以未於95年間搬離前往與被上訴人同住，反而與
    伊同住長達5 年？故證人戊○○○證稱：與伊不合，和被上
    訴人感情很好云云，與客觀實情有間。（三）依兩造所生之子丙
    ○○、丁○○證述之內容可知，被上訴人所陳有關伊與婆婆
    相處不睦、個性強硬、辱罵被上訴人、擅自為2 子改名等指
    控，均非實情。伊並無可歸責事由，係被上訴人虛構無端事
    由，惟伊仍期待被上訴人回頭，全家團圓。（四）兩造婚姻難以
    維持，係因被上訴人於95年間無故自行遷居，更於100年1月
    離家出走，下落不明，對2 子學業、生活漠不關心，亦未奉
    養長輩，被上訴人為責任較重之一方，不得請求離婚等語抗
    辯。
三、兩造不爭執之事實；
  （一）兩造於79年9月28日結婚，婚後育有2子：長子丙○○（原名
    丙○○，○○年○ 月○○日生，已成年）、次子丁○○（原名丁
    ○○，○○年○月○日生，未成年），婚姻關係現尚存續中，有
    戶籍謄本足憑（原審調字卷第10-12頁）。
  （二）兩造於婚姻關係存續中，購買門牌宜蘭縣羅東鎮○○街○○號
    （下稱Ａ屋）、宜蘭縣羅東鎮○○○路○○○巷○號（農舍）房
    屋（下稱Ｂ屋），均登記於被上訴人名下。被上訴人於95年
    間離開住處Ａ屋，遷至Ｂ屋居住，兩造分居迄今，有Ａ、Ｂ
    屋之土地及建物登記謄本在卷（原審訴字卷第19-22 頁），
    並為兩造所一致陳述（原審調字卷第4頁反面，訴字卷第3頁
    反面、第17頁反面）。
  （三）兩造在原審進行中之99年10月4 日簽訂「合約協議書」，就
    雙方財產事項予以釐清分配，約定於99年12月26日前履行所
    有約定事項；嗣雙方依協議書內容，被上訴人將Ａ屋房地登
    記予上訴人並負擔Ｂ屋房地貸款新臺幣（下同）65萬元債務
    ，被上訴人之母親戊○○○及其祖先牌位均已遷離Ａ屋，再
    將Ａ屋點交上訴人；上訴人將應給付予被上訴人母親之 200
    萬元及另負擔Ｂ屋之貸款65萬元，均匯入被上訴人帳戶，有
    合約協議書、臺灣銀行存摺內頁、郵政存簿儲金簿內頁、土
    地、建物登記謄本足憑（原審訴字卷第77 -79、96-107頁）
    。
四、本件爭點在於：被上訴人依民法第1052條第2 項規定訴請離
    婚，有無理由？
  （一）查兩造經由同事認識戀愛5、6年後結婚，婚後相處尚融洽，
    初因被上訴人為職業軍人，聚少離多，上訴人個性剛強，雙
    方溝通不良致生裂痕。迨被上訴人於89年11月間退役未再謀
    職，上訴人以其薪資繳納房屋貸款，言詞嘮叨指摘被上訴人
    賦閒不工作，被上訴人則嫌棄上訴人不溫柔、感覺不被尊重
    ；加以兩人在用錢及子女教育等方面之觀念差異甚大，屢因
    生活細節如：購買子女腳踏車、子女更名、念書補習等事項
    爭吵不休，業據兩造陳述在卷（原審卷第16-17 頁，本院卷
    第29- 30頁），並有上訴人之歸戶查詢單及繳納房屋貸款之
    放款交易明細資料可參（原審訴字卷第23-24頁）。
  （二）嗣於92、93年間，被上訴人之母戊○○○前來與兩造同住於
    Ａ屋，兩造開始分房而居，被上訴人與其母因生活習慣不同
    而有磨擦，上訴人與婆婆亦有不合之處，業據證人即兩造所
    生長子丙○○證述：「也不知道她們在吵什麼，奶奶會為生
    活瑣事不滿（如口味不合），唸東唸西」、「這種婆媳不合
    的情形，多少會讓父親尷尬」、「因為奶奶的介入會讓爸爸
    跟媽媽之間有些爭吵」云云明確（本院卷第38頁反面、40頁
    ）；證人即兩造所生次子丁○○亦證稱：「一開始是爸爸會
    跟奶奶吵，吵完後爸爸會去找媽媽吵，一開始媽媽跟奶奶也
    沒有發生問題，但是後來媽媽也跟奶奶有發生不合的事情」
    、「奶奶早睡，爸爸則要很晚回來，有時為了已經鎖門，爸
    爸還要按電鈴讓人起來開門，這樣會吵到奶奶，奶奶會不高
    興，就會罵爸爸」等語綦詳（本院卷第41 -42頁），並經證
    人戊○○○證陳：「被告（上訴人）會對我嫌東嫌西，有時
    候會跟我吵」等情明確（原審卷第61頁），另一證人陳貴花
    證述：「原告（被上訴人）與他媽媽不合」在卷（原審卷第
    62頁）。綜合上開證人所述，足認：兩造自與被上訴人之母
    戊○○○同住起，因生活習慣不同，雙方與戊○○○在瑣事
    上均有不合情形，亦成為兩造另起爭端之事由。
  （三）迨至95年間，被上訴人自行遷至Ｂ屋別居，將其母戊○○○
    及二子丙○○、丁○○留於Ａ屋與上訴人同住，直至99年間
    兩造在原審達成協議後，被上訴人始將母親遷移他住，亦為
    兩造所一致陳明，並有協議書可稽（原審卷第78頁）。又被
    上訴人提起本件訴訟後，先至新竹工作賃屋居住，工作期滿
    返仍回Ｂ屋居住，上訴人嘗試透過二子而與被上訴人見面，
    雙方仍係爭吵收場，迄今仍處分居狀況，亦有二子間之MSN
    對話內容可參（本院卷第47－52頁），可見雙方感情淡薄。
  （四）上訴人雖謂：聽聞被上訴人早心有另屬云云（原審卷第16頁
    反面），惟並未舉出任何證據以明，再參證人所生次子丁○
    ○證述：「但我並沒有看到爸爸另外有小三朋友，也沒有什
    麼跡證感覺爸爸有小三朋友」等語在卷（本院卷第42頁反面
    ），尚難認有積極證據證明被上訴人與他人有任何感情發展
    。雖另一證人即兩造長子丙○○證陳：「據我觀察的話，父
    親住新竹那邊是沒有看到什麼人，但是我覺得應該有，只是
    我沒有看到」云云（本院卷第39頁），然其已證述從未見聞
    ，又未能說出任何跡證，則其所謂「覺得應該有」應屬臆測
    之詞，尚難據以認定被上訴人另有感情發展之事實。
  （五）依上所陳，兩造因個性及觀念差異甚大，初因聚少離多缺少
    溝通機會，嗣因被上訴人退役未再謀職，上訴人耿耿於懷而
    於言詞上有所指摘，被上訴人感覺不被尊重，屢為生活細節
    致生齟齬；其後又因被上訴人之母前來同住，磨擦更多，兩
    人從未理智溝通，無法協力面對婚姻問題，更缺乏共同生活
    之誠心；被上訴人先行逃避，將母親與子女留與上訴人同住
    數年，離家別居，不再與上訴人接觸，表達感情絕裂之態度
    。上訴人固言意欲維持婚姻，惟亦未見其為任何積極改善之
    舉措。足見：兩造之婚姻客觀上確有破綻，雙方於主觀上均
    欠缺誠信及誠摯之感情基礎，難以回復。
  （六）但按婚姻之意義，在於夫妻間得共同生活，互相體諒、扶持
    ，履行彼此對婚姻之承諾，若夫妻雙方無法溝通，漠不關心
    聞問，則婚姻共同生活之意義已蕩然不存，雙方復無繼續履
    行共同生活之意願，客觀上亦無回復共同生活之可能，堪認
    兩造間之婚姻無任何實質意義可言。又有民法第1052 條第1
    項以外之重大事由，難以維持婚姻者，夫妻之一方得請求離
    婚，但其事由應由夫妻之一方負責者，僅他方得請求離婚，
    民法第1052條第2 項定有明文，此規定之旨趣在使夫妻請求
    裁判離婚之事由較富彈性。故若婚姻之破裂事由應由夫妻一
    方負責者，僅他方得請求離婚，惟當夫妻雙方均有責時，僅
    准責任較輕之一方請求離婚，始符公平，最高法院90年度台
    上字第2193、2215號判決之相同意見可供參考。本件兩造婚
    姻於客觀上有破綻，主觀上均欠缺誠信及誠摯之感情基礎，
    雙方對於婚姻之破綻均為有責；然斟酌兩造上開相處情形、
    爭執起因及別居等情形，被上訴人逃避，自行離家別居，關
    閉與上訴人溝通之任何管道，漠不關心、恩斷義絕；上訴人
    於被上訴人離家別居期間，仍克盡為媳為母之責，因認被上
    訴人對婚姻破裂之有責程度較上訴人為高，依前開說明，被
    上訴人依民法第1052條第2 項規定訴請離婚，為無理由，不
    應准許。
五、本件被上訴人依民法第1052 條第2項規定請求離婚，為無理
    由，自無就兩造所生未成年次子丁○○之權利義務行使及負
    擔酌定由何人任之之必要，故被上訴人請求酌定子女監護權
    部分，亦應予以駁回。
六、綜上所述，被上訴人依民法第1052 條第2項規定訴請判決離
    婚，為無理由；另請求就未成年子女丁○○權利義務之行使
    及負擔由伊任之乙節，亦無必要。原審判准被上訴人與上訴
    人離婚，另依職權就兩造子女丁○○權利義務之行使、負擔
    及酌定未任親權一方會面探視方式等裁判，尚有未洽，上訴
    意旨指摘原判決不當，為有理由，爰由本院廢棄改判如主文
    第二項所示。
七、據上論結：本件上訴為有理由，依民事訴訟法第450 條、第
    78條，判決如主文。
中    華    民    國    100    年    9    月    30    日
                  民事第一庭
                      審判長法  官  張耀彩
                            法  官  盧彥如
                            法  官  林金吾
正本係照原本作成。
如不服本判決，應於收受送達後20日內向本院提出上訴書狀，其
未表明上訴理由者，應於提出上訴後20日內向本院補提理由書狀
（均須按他造當事人之人數附繕本）上訴時應提出委任律師或具
有律師資格之人之委任狀；委任有律師資格者，另應附具律師資
格證書及釋明委任人與受任人有民事訴訟法第466 條之1 第1 項
但書或第2 項（詳附註）所定關係之釋明文書影本。如委任律師
提起上訴者，應一併繳納上訴審裁判費。
中    華    民    國   100    年    9     月    30    日
                           書記官  張淑芳
附註：
民事訴訟法第466條之1（第1項、第2項）：
對於第二審判決上訴，上訴人應委任律師為訴訟代理人。但上訴
人或其他法定代理人具有律師資格者，不在此限。
上訴人之配偶、三親等內之血親、二親等內之姻親，或上訴人為
法人、中央或地方機關時，其所屬專任人員具有律師資格並經法
院認為適當者，亦得為第三審訴訟代理人。

??

??

??

??




1


